【裁判字號】    95,保險,5
【裁判日期】    951106
【裁判案由】    給付保險金
【裁判全文】
臺灣屏東地方法院民事判決               95年度保險字第5號
原      告  丙○○
訴訟代理人  葉銘進律師
被      告  新光人壽保險股份有限公司
法定代理人  乙○○
訴訟代理人  甲○○
上列當事人間請求給付保險金事件，本院於民國95年10月23日言
詞辯論終結，判決如下：
    主  文
被告應給付原告新臺幣陸拾萬元，及自民國九十五年四月二十日
起至清償日止，按週年利率百分之十計算之利息。
訴訟費用由被告負擔。
本判決於原告以新臺幣貳拾萬元為被告供擔保後得假執行。但被
告如於執行標的物拍定、變賣前，以新臺幣陸拾萬元為原告預供
擔保，得免為假執行。
    事實及理由
一、原告起訴主張：
    原告之母即訴外人歐雪香於民國93年7 月30日以其為被保險
    人，向被告投保得意理財變額壽險（下稱系爭保險），保單
    號碼：QB00HAZ8，約定保險金額為新臺幣（下同）60萬元，
    並指定原告為受益人。嗣歐雪香於94年5 月7 日因子宮內膜
    癌併轉移致急性呼吸衰竭而死亡，原告乃向被告請求給付身
    故保險金。詎被告於94年7 月7 日寄發存證信函與原告，略
    以歐雪香於投保前曾因子宮內膜癌疾病接受醫師診斷，於投
    保時漏未告知為由，而依保險契約條款約定及保險法第64條
    之規定，解除系爭保險契約，拒絕理賠。惟歐雪香並未違反
    據實說明義務，被告尚不得解除契約，其解除契約不生效力
    。茲說明如下：
  (一)系爭保險要保人歐雪香於投保系爭保險時，要保書係由訴外
    人丁○○所代填，歐雪香當時即已告知丁○○其曾於89年8
    月因子宮肌瘤在屏東縣東港鎮輔英科技大學附設醫院（下稱
    輔英醫院）接受開刀及曾於92年2 月在吳昆哲婦產小兒科醫
    院（下稱吳昆哲醫院）接受子宮全部摘除手術，並由丁○○
    填載於要保書告知事項之詳細填告欄內。且歐雪香於投保系
    爭保險前，另於90年5 月31日向被告投保新長安終身壽險，
    當時已據實告知曾於89年8 月1 日在輔英醫院接受手術開刀
    取出子宮肌瘤，且於詳細填告欄填載：子宮肌瘤、開刀取出
    肌瘤，東港輔英醫院、89年8 月1 日…等語，依常理判斷，
    歐雪香投保系爭保險時，自不可能不為相同之告知。惟丁○
    ○將歐雪香於輔英醫院接受手術之病名誤載為流產小手術，
    此係丁○○於招攬過程之過失，而丁○○係為被告之從事招
    攬保險之人，屬被告之使用人，被告即應與自己之故意或過
    失負同一責任。
  (二)又歐雪香於90年5 月31日投保時，要保書已註記：要保人、
    被保險人同意授權貴公司查詢本人相關醫療紀錄及病歷資
    料；將要保書上所填載資料轉送壽險公會建立電腦連線資
    料，作為其他人壽保險公司受理本人投保時之核保參考等語
    ，而系爭保險要保書第11聲明事項欄內亦有相同之註記，則
    被告對於90年5 月31日填載要保書詳細填告欄內所載：子宮
    肌瘤、開刀取出肌瘤，東港輔英醫院、89年8 月1 日…等事
    項，當為被告所應知或無法諉為不知之事項，依保險法第62
    條第2 款規定，歐雪香對此即不負告知之義務。
  (三)退而言之，縱認被告得解除契約，惟原告並非契約當事人，
    被告向原告為解除系爭保險契約，是否合法，即非無疑。且
    依財團法人長庚紀念醫院高雄分院（下稱長庚醫院高雄分院
    ）病例摘要診斷結果欄項內載明子宮內膜癌，填載日期為95
    年6 月8 日，則被告於該日即已知悉，依保險法第64條第3
    項之規定，被告之解除權行使已逾1 個月之除斥期間。為此
    ，爰依保險契約之法律關係請求被告給付保險金等語，並於
    本院聲明：除供擔保金額外，餘如主文所示。
二、被告則以：
  (一)訴外人歐雪香曾因開刀取出肌瘤而住院7 日，並於91年10月
    間即已知其罹患有第1 期子宮內膜癌，應追蹤處理治療。但
    其於93年8 月初向被告公司投保系爭保險時，於要保書之被
    保險人告知事項第5 點：過去5 年內，是否曾因受傷或生病
    住院治療7 日以上，被保險人歐雪香竟為否之勾選；另於詳
    細填告欄中，被保險人歐雪香僅告知其曾於89年8 月間於輔
    英醫院進行過流產小手術並住院3 天，及另於92年2 月間於
    吳昆哲醫院進行子宮全部摘除，並註記：已痊癒，但對於其
    於輔英醫院開刀取出肌瘤之事實並曾住院7 日，以及曾於91
    年10月間即已在吳昆哲醫院診斷出第1 期子宮內膜癌之事實
    ，卻完全未據實告知，顯已違反保單條款第9 條第1 項、要
    保書上第9 項以下及保險法第64條第2 項等規定。故被告依
    保單條款及保險法違反告知義務之規定為理由，向原告解除
    契約，洵為有據。
  (二)又由吳昆哲醫院之函文可知，至少歐雪香於91年10月9 日已
    知病理組織檢查報告異常，即便不懂病理報告上之英文，其
    未遵照醫師指示繼續回診並接受相關治療，被保險人輕忽該
    病理報告之結果，於要保時未將該檢驗報告交予保險人判斷
    是否承保或增加危險保費等，且系爭保險要保書上所稱子宮
    摘除手術施行日期亦有錯誤，正確應為91年10月5 日至9 日
    等情，顯見被保險人歐雪香於要保書上告知義務上至少有過
    失遺漏或不實說明之情節。
  (三)再保險法第64條之告知義務，並非可查閱醫療記錄或經過體
    檢即可免除，況醫師之檢查是否正確，有時須賴要保人之據
    實說明，不能因上訴人已指定醫院體檢，被上訴人即可免除
    告知義務。故即便歐雪香有行體檢，仍不可免除其告知義務
    ；至於是否行抽查保單之事項，為保險人公司內部稽核之作
    業事宜，非屬保險法第62條第2 款之情形。
  (四)另系爭保險要保書係業務員基於歐雪香之說明後始填載，縱
    由業務員所代填，惟既經歐雪香授權同意後勾寫，仍不能免
    除歐雪香之據實告知義務；再者，系爭保險要保書亦經要保
    人、被保險人同一之歐雪香親自簽名認可，自係承認其上內
    容為本人之陳述，是上開被保險人告知事項欄勾選之效力理
    應由被保險人承擔，並不因業務員為被保險人代筆而影響其
    效力。
  (五)至於要保書第11項聲明事項，要被保險人同意授權貴公司
    查閱被保險人本人相關醫療記錄及病歷資料，其用意乃僅在
    於取得要被保險人「授權」保險人可向各相關醫療院所查閱
    被保險人之醫療記錄及病歷資料等，有此約定方使保險人有
    權向各相關醫療院所側查被保險人相關病歷等以利保險事故
    之調查，並非如原告所指，有此一聲明即為保險人應「能注
    意而未注意」，而不得主張解除契約。
  (六)此外，本案當原告申請理賠後，被告即側查被保險人歐雪香
    於各醫院之病歷資料。被告於94年6 月30日於吳昆哲醫院查
    得被保險人歐雪香曾診斷出有子宮內膜癌並未據實告知後，
    即於94年7 月7 日向原告發存證信函予以解約，原告亦於94
    年7 月13日、7 月15日收受，符合保險法第64條第3 項之規
    定而未逾1 個月之除斥期間等語，資為抗辯。並聲明：（一
    ）原告之訴駁回。（二）如受不利之判決，被告願供擔保，
    請准免予假執行。
三、兩造對於訴外人歐雪香於90年5 月31日以其為被保險人，向
    被告投保新長安終生壽險及防癌健康險，嗣於93年7 月30日
    仍以其為被保險人，向被告投保得意理財變額壽險，保單號
    碼：QB00HAZ8，約定保險金額為60萬元，並指定原告為受益
    人；及系爭保險契約要保書是由被告公司業務員丁○○代為
    填寫，歐雪香於94年5 月7 日因子宮內膜癌併轉移致急性呼
    吸衰竭而死亡之事實不爭執，並有要保書、保險單、死亡證
    明書，在卷可稽。是本件本院所應審究者為：(一)要保人於93
    年7 月30日向被告投保系爭保險時，對於被告是否有故意隱
    匿或過失遺漏或為不實之說明，足以變更被告對於危險之估
    計？(二)被告對於要保人所為故意隱匿或過失遺漏或為不實之
    說明，是否為被告所明知或依通常注意為被告所應知或無法
    諉為不知？(三)要保人與被告間之前開保險契約，是否業經合
    法解除？經查：
  (一)有關要保人於93年7 月30日向被告投保系爭保險時，對於被
    告是否有故意隱匿或過失遺漏或為不實之說明，足以變更被
    告對於危險之估計部分：
  1.系爭保險要保人即被保險人歐雪香因罹子宮肌瘤病症，於89
    年5 月24日至輔英醫院就醫，施以取出肌瘤手術，住院期間
    自89年5 月24日至同月30日止共計7 日；嗣被保險人於91年
    10月5 日復因子宮肌瘤併貧血，在吳昆哲醫院施以子宮摘除
    手術。術後檢體送病理中心化驗，診斷出罹患第1 期子宮內
    膜癌之事實，有輔英醫院95年7 月12日府醫歷字第09507120
    12號函、95年7 月3 日哲字第950701號函（見本院卷第75、
    76頁、65頁）附卷可稽。
  2.依系爭保險契約要保書詳細填告欄記載，被保險人歐雪香於
    89年8 月至輔英醫院診治，病名、病狀、病因均載明流產小
    手術，與被保險人實際就醫紀錄不符，而原告就此部分，並
    未證明於填載該份詳細填告欄時已告知業務員丁○○為子宮
    肌瘤切除，則歐雪香就有關東港輔英醫院之就醫紀錄並未據
    實告知被告而有違反據實說明義務，足資認定。
  3.又依輔英醫院前開函文所示：…子宮肌瘤切除後，因為子宮
    仍存在，可能會再發肌瘤。…(3)歐雪香女士於89/05/24住院
    手術，取出肌瘤，病理報告顯示是良性，子宮肌瘤一般是良
    性，5 分之1 婦女會有肌瘤，良性肌瘤惡性變化成惡性肌瘤
    之機率少於0.1 ％；又歐雪香嗣因子宮肌瘤病因，於92年至
    吳昆哲醫院接受子宮全部摘除手術，而術後將檢體送往病理
    中心化驗，診斷出當時被保險人罹第1 期子宮內膜癌等情，
    則良性子宮肌瘤仍有轉化為惡性肌瘤之可能，自堪認定。歐
    雪香於89年摘除子宮肌瘤後，既於92年2 月間復因子宮肌瘤
    問題將子宮全部摘除，有如上述，則歐雪香對於因子宮肌瘤
    接受輔英醫院肌瘤摘除手術為不實之說明部分，足以變更或
    減少被告對於危險之估計，資可認定。
  4.再吳昆哲醫院就被保險人治療之經過，以前開函文函復本院
    以：被保險人歐雪香曾於91年10月5 日因子宮肌瘤併貧血入
    院由主治醫師郭鴻章醫師執行全子宮摘除手術，因肌瘤不復
    存在，已有治癒。術後檢體送病理中心化驗，出院當日，正
    式報告送回，診斷出患有第1 期子宮內膜癌，當天由病患即
    被保險人同時申請診斷書及病理報告。然因主治醫師不在院
    內，無法及時安排說明病情，僅就入院診斷開立證明書，診
    斷亦與病理相符，但出院衛教已明確告知病患其病理報告異
    常，且報告上蓋有追蹤病例提示章，請病患盡快安排前往郭
    醫師處接受門診，做病情確認並接受進一部的追蹤治療。爾
    後歐雪香並未前來本院就診及接受相關治療等語（見本院卷
    第65頁），參以歐雪香於接受子宮摘除術後，至投保系爭保
    險前雖有至輔英醫院門診就診紀錄，然門診病例均未記載子
    宮內膜癌，另於93年8 月31日，歐雪香僅至財團法人屏東基
    督教醫院（以下簡稱屏東基督教醫院）接受子宮頸抹片檢查
    1 次，並無其他檢查及治療，且子宮頸抹片檢查報告為正常
    ，有輔英醫院前開函文及屏東基督教醫院95年10月11日（95
    ）屏基醫醫字第9510033 號函（見本院卷第176 頁），在卷
    可憑；及依病理組織報告內容所示，歐雪香所罹患子宮內膜
    癌發現當時為第1 期，該癌症細胞分裂情況良好，若歐雪香
    即時治療，應有良好之療效，惟歐雪香自吳昆哲醫院將子宮
    全部摘除後，均未見其對之為進一步之治療，該病理組織檢
    查報告，係以英文書寫，且均為醫學專用術語，雖組織檢查
    報告蓋有追蹤病例字樣，惟該醫院所出示之診斷證明書僅記
    載子宮肌瘤，有該診斷證明書（見本院卷第130 頁）可憑等
    節，足認歐雪香於93年7 月30日與被告訂立系爭保險契約時
    對於已罹子宮內膜癌乙節並不知情，否則其不致於本身之疾
    病上有治癒之極大可能之情形下，放任不管，而危及自身健
    康，甚且生命之理。故被告抗辯歐雪香明知已罹子宮內膜癌
    ，故意隱匿該事實，違反告知義務，應無足採。
  5.雖被保險人檢體病理組織報告上蓋有追蹤病例，惟其並不知
    悉其患有子宮內膜癌，並認其子宮肌瘤已有治癒，已如前述
    ，參以依要保人與保險人所簽訂之保險契約，並未約定歐雪
    香於要保時應提出病理組織報告之義務，且證人即招攬系爭
    保險之業務員丁○○亦於本院證述：客戶毋庸自行提出病歷
    證明，公司認為有問題，才通知客戶提出證明。歐雪香於90
    年5 月31日保險已經向輔英醫院拿病理組織報告，吳昆哲醫
    院醫療紀錄沒有提供病歷資料，係因系爭保險要保書送到高
    雄服務中心後該中心並未要求提供此部分的病歷資料等語（
    見本院第53、54、56頁），則歐雪香雖未提供吳昆哲醫院就
    醫之病理組織報告與被告，尚無從認定其對於告知已罹子宮
    內膜癌之事有過失遺漏之情。
  6.依系爭保險要保書有關被保險人告知事項詳細填告欄中記載
    ：被保險人歐雪香於吳昆哲醫院實施子宮全部摘除手術，病
    名、病狀、病因記載子宮全部摘除，併記明已痊癒，有該要
    保書附卷可按。前開記載事實除與吳昆哲醫院前開函文內容
    相符外，證人丁○○於本院證稱：「（【提示本院卷第11頁
    到13頁要保書】這是否你製作？）是的。要保人如要投保，
    我就把要保書拿給要保人看過其中的內容，再由我將內容問
    要保人，將他告訴我的事記載上面，「詳細填告欄」也是要
    保人告訴我，由我填寫的，填寫完後請客戶簽名，我再把要
    保書交給內務。」「（你剛才說歐雪香沒有告訴你子宮全部
    摘除的原因，你有無問他原因？）我有問他，他說他的子宮
    有肌瘤，所以把它拿掉。」「（當你們的客戶已經告訴你們
    一些病症，你們是否要再去查證或請公司查證？）客戶告訴
    我們的，我們都寫在要保書裡面，如果公司認為有問題，會
    要求我們再補辦，請被保險人提出證明。」「（如果你們公
    司沒有要求客戶提出病歷證明，客戶是否仍須自行提出？）
    不用，如果公司有通知才要提出證明。」等語以觀（見本院
    卷第56頁），足見在填寫要保書時，歐雪香對於在吳昆哲醫
    院係因子宮肌瘤病因接受子宮摘除手術之事實，已告知填寫
    業務員丁○○並為其所知悉，而該業務員係被告所聘用為被
    告使用人，具有告知受領權，丁○○知悉應視同被告已知悉
    歐雪香在吳昆哲醫院接受子宮摘除手術係因子宮肌瘤病症，
    則丁○○未將該事項記載於詳細填告欄項內，被保險人對於
    該項就醫紀錄即無故意隱匿或過失遺漏或為不實之說明。
  7.另被告抗辯系爭保險要保書上就歐雪香就診日期記載與實際
    日期有所出入，亦違反告知義務等語。然查，雖歐雪香就診
    日期記載錯誤，惟該錯誤與歐雪香所負告知義務並不具重要
    性，與歐雪香告知義務之違反無關，被告前開抗辯，洵無足
    採。
  (二)有關被告對於要保人所為故意隱匿或過失遺漏或為不實之說
    明，是否為被告所明知或依通常注意為被告所應知或無法諉
    為不知部分：
    被保險人歐雪香與被告訂立系爭保險契約前，於90年5 月31
    日同在被告東港分處另向被告投保新長安終身壽險及防癌健
    康險，並在前開壽險詳細填告欄中載明於89年8 月間，因子
    宮肌瘤病因，在輔英醫院接受取出肌瘤手術，有該要保書（
    見本院卷第108 頁）在卷可按；而證人丁○○並於本院證述
    ：「（是否認識歐雪香？）認識，那是客戶，他的保險費是
    組長在收取的，歐雪香有1 件舊件，有1 件新件，有1 件失
    效…，舊件就是90年5 月31日那件。」「…因為要保人在第
    2 次保險即90年5 月31日的部分，已經有向東港輔英醫院拿
    病理組織報告，所以在第3 件，東港輔英醫院的就診紀錄就
    沒有再附…。」「（請教證人第2 件保單有關東港輔英醫院
    的病理資料是由何人提供？）是由歐雪香和我一起去拿的。
    」「（後來該病理組織報告送到何處？）高雄服務中心承保
    課。」「（是否你們東港區承接的案件都會送高雄？）是的
    。」（見本院卷第53頁、55、56頁）等語，足見被告於90年
    5 月31日要保人歐雪香與被告訂立新長安終生壽險及防癌健
    康險時，即已知悉被保險人於89年8 月間因子宮肌瘤病因，
    在輔英醫院接受取出肌瘤手術，前開事實歐雪香雖於93年7
    月30日訂立系爭契約時為不實之說明，惟於90年5 月間要保
    人已將該事實告知被告之業務員並為承辦人員所知悉，並依
    被告之要求提供相關之病理組織報告，應認要保人對於在輔
    英醫院接受子宮肌瘤切除之事實為被告所知悉，則歐雪香對
    於該事實，縱有不實之說明，亦為被告所應知，應堪認定。
  (三)有關要保人與被告間之系爭保險契約，是否業經合法解除部
    分：
    要保人對於在輔英醫院接受子宮肌瘤取出術之事實，雖為不
    實之說明，為該事實為被告所應知，已如前述，則依保險法
    第62條第1 款之規定，要保人即歐雪香告知之義務即被免除
    。則被告事後即不得以歐雪香違反告知事項，依保險法第64
    條之規定，解除系爭保險契約。
四、按保險人應於要保人或被保險人交齊證明文件後，於約定期
    限內給付賠償金額。無約定期限者，應於接到通知後15日內
    給付之。保險人因可歸責於自己之事由致未在前項規定期限
    內為給付者，應給付遲延利息年利1 分，保險法第34條定有
    明文。茲原告於被保險人死亡後，向被告公司請求理賠，經
    被告於94年7 月7 日台北郵局存證信函第3207號通知原告因
    要保人違反告知事項，解除系爭保險契約，有該存證信函（
    見本院卷第16、17頁）附卷可按。惟被保險人並未違反據實
    告知義務，被告解除系爭保險契約，即不合法。茲系爭保險
    保險金額為60萬元，依兩造簽訂之保險單條款，被告應於被
    保險人身故後應給付保險金額，故原告依前揭規定，請求被
    告給付保險金額60萬元，及自起訴狀繕本送達翌日起即95年
    4 月20日起至清償日止，按週年利率百分之10計算之利息，
    即屬有據。
五、綜上所述，原告依保險法之法律關係請求被告給付如主文第
    1 項所示，即有理由，應予准許。
六、本件原告勝訴部分，兩造分別陳明願供擔保請准宣告假執行
    或免為假執行，經核無不合，爰酌定相當之擔保金額，予以
    准許。
七、本件事證已臻明確，兩造其餘攻擊防禦方法及所提證據，經
    核於判決結果不生影響，爰不一一論述，併此敘明。
據上論結，本件原告之訴為有理由，依民事訴訟法第78條、第39
0 條第2 項、第392 條第2 項，判決如主文。
中    華    民    國    95    年    11    月    6    日
             民事第一庭    審判長法  官  徐美麗
                                 法  官  葉力旗
                                 法  官  邱玉汝
以上為正本，係照原本作成。
如不服本判決，應於收受送達後20日內向本院提出上訴書狀，其
未表明上訴理由者，應於提出上訴後20日內向本院補提理由書狀
（均須按他造當事人之人數附繕本）。
中    華    民    國    95    年    11    月    7     日
                                 書記官  魏慧夷


司法院資訊處製作；財團法人民間司法改革基金會備份。
